【裁判字號】    89,上訴,2206
【裁判日期】    891017
【裁判案由】    偽造文書等
【裁判全文】
台灣高等法院台中分院刑事判決                  八十九年度上訴字第二二○六號
    上  訴  人  臺灣台中地方法院檢察署檢察官
    被      告  戊○○
右上訴人因被告偽造文書等案件，不服臺灣台中地方法院八十九年訴緝字第三○五號
中華民國八十九年十月十七日第一審判決（起訴案號：臺灣台中地方法院檢察署八十
六年度偵字第二四九一六號），提起上訴，本院判決如左：
      主  文
上訴駁回。
      事  實
一、戊○○於民國八十四年一月間，在其位於台中市○○路五二巷二弄十五號住處，
    自任會首，招集民間互助會，共邀連同會首會員廖包錦等人共三十八人，會期
    自八十四年一月五日起至八十七年二月五日止，約定每月五日下午十三時在上址
    並行使偽造私文書之概括犯意，連續自八十四年一月五日起至八十六年十月五日
    於會期進行中之不詳標會日之下午十三時，共計二次，在上址標會處所，乘會員
    未到場競標及會員間欠缺聯繫之機會，在未經活會會員廖包錦（起訴書誤載為
    廖包錦）、張吳月桂之同意或授權，分別以在標單偽填會員廖包錦、張吳月桂
    之編號及不詳投標金額之方式，而偽造廖包錦、張吳月桂名義之標單，並提出
    行使參與投標而得標，足生損害於廖包錦、張吳月桂，並隱瞞冒名投標之事實
    ，分使當時尚為活會會員之丙○、丁○○、己○○○、廖包錦、張吳月桂及其
    他活會會員人陷於錯誤而依約按月如數給付會款，戊○○即以此方式先後詐得不
    詳之互助會會款，並於分別得標後，隨即將所偽造之上揭廖包錦等人名義之標
    單丟棄。又因廖包錦參加以林月美為會首，會員共二十八人，會期自八十五年
    五月十日起至八十七年六月十日止，每會二萬元之民間互助會，廖包錦與林月
    美不熟稔，遂託戊○○轉交會款予林月美，戊○○即承前概括犯意，藉此機會，
    於八十五年十二月十日之標會日，在未經廖包錦之同意或授權，擅自委由不知
    情之林月美，在標單上填寫廖太太（即廖包錦）名義及五千至六千元之投標金
    額，而偽造廖包錦名義之標單，並提出行使參與投標而得標，足生損害於廖包
    錦，並隱瞞冒名投標之事實，使林月美陷於錯誤而依約如數給付會款，迄至八
    十六年十一月五日，戊○○因負債過重無力給付會款，而宣布停標倒會，再經活
    會會員丁○○、廖包錦等人追查後，發現僅剩三個會次，卻仍有五個活會會員
    ，始循線得悉上情。
二、案經丁○○、丙○、己○○○、廖包錦、李陳綿等人訴由臺灣臺中地方法院檢
    察署檢察官偵查起訴。
      理  由
一、右揭事實，業據被告戊○○於本院調查及審理時坦承不諱，核與告訴人丁○○、
    丙○、己○○○、廖包錦、李陳綿等人於偵查及原審訊問時指訴之情節相符，
    且有互助會單影本二份附卷可資佐證，足認被告之自白與事實相符，本件事證明
    確，被告犯行洵堪認定。
二、按被告分別於其所招集及林月美所招集之互助會開標時，偽造「廖包錦」、「
    張吳月桂」名義之標單，其上填載競標利息之金額，依民間互助會之習慣，足以
    表示願出之利息以標取會款之意思，依刑法第二百二十條第一項之規定，為以文
    書論。是核被告所為，係犯刑法第二百十六條、第二百十條、第二百二十條第一
    項之行使偽造私文書罪及同法第三百三十九條第一項之詐欺取財罪。被告利用不
    知情之林月美偽造廖包錦之標單，係間接正犯。其偽造「廖太太」（即廖包
    錦）之署押為偽造私文書之部分行為，不另論罪。又其偽造私文書後持以行使，
    偽造之低度行為應為行使之高度行為所吸收，亦不另論罪。又被告先後三次偽造
    標單並加以行使而向其他活會會員、會首林月美詐財之犯行，均時間緊接，所犯
    又各係構成要件相同之罪名，顯係均基於概括之犯意為之，應各依刑法第五十六
    條連續犯之規定論以一罪，並分別加重其刑；其於自己所招集之互助會二次冒標
    會款之詐欺犯行，均使當時尚為活會之多數會員陷於錯誤而為財物之交付，係一
    行為觸犯數罪名，為想像競合犯，應從一重處斷；又被告所犯上揭行使偽造私文
    書罪及詐欺罪二罪間有方法結果之牽連關係，應依刑法第五十五條後段牽連犯之
    規定從一重之刑法第二百十六條、第二百十條、第二百二十條第一項之行使偽造
    私文書罪處斷。
三、檢察官上訴意旨以：被告詐騙告訴人乙○○三百六十萬元，被告分文未償還，足
    見其毫無悔意，應從重量刑，原審僅判處有期徒刑十月，並宣告緩刑三年，難收
    懲罰之效，經告訴人請求上訴等語。經查：告訴人乙○○於八十六年十二月十五
    日、八十六年十二月十九日偵查中指稱：被告自八十五年九月間起向伊借款合計
    二百三十萬元，另外參加被告所召集之互助會，共積欠二百六十萬元等語。另於
    原審審理時到庭指稱：「二百三十萬元分好幾次借的，有算利息，由她自己給，
    她說她兒子在大陸做生意，須週轉，都保證會還我」「是每十萬元，每月利息四
    千元，也是預扣的」等語，參酌被告與告訴人原係鄰居，足徵：I上訴意旨所指
    ，被告積欠告訴人「三」百六十萬元應係誤植。II以告訴人指訴內容，尚不足以
    證明被告有施用何種詐術，致告訴人陷於錯誤而交付上開金錢，難單憑被告嗣後
    未履行債務之清償，即認其有詐欺之犯行。III依告訴人所陳之借款利息年息高達
    百分之四十八，告訴人以年邁之年，將其有限之積蓄出借被告致老本無歸，在情
    理上固多有令人同情之處，然其以百分之四十八之高額利息出借金錢，依一般經
    驗法則，本即應有風險之認知，就此尤見告訴人是否因錯誤而為金錢之出借有合
    理之懷疑。原審就此部分，以不能證明被告犯罪，而未認定此犯行，於法應無違
    背。
四、原審就被告事實欄所示犯行，適用刑事訴訟法第二百九十九條第一項前段，刑法
    第五十六條、第二百十六條、第二百二十條第一項、第二百十條、第三百三十九
    條第一項、第五十五條，罰金罰鍰提高標準條例第一條前段之規定，並審酌「被
    告前無不良前科係屬初犯，其犯罪之動機、手段、目的、已與告訴人廖包錦造
    成民事和解，並償還部分告訴人之部分債務及被告犯罪後之態度」等情狀，量處
    有期徒刑十月，並以：「被告前未曾受有期徒刑以上刑之宣告，有全國刑案資料
    查註表及臺灣高等法院被告全國前案紀錄表在卷可憑，其因一時失慮擬圖彌補已
    不佳之經濟狀況致罹刑章，茲審酌其前無不良前科，本件僅係初犯，其犯後已與
    部分告訴人達成民事和解，若遽令被告入監服刑，因此使被告喪失繼續工作而還
    款之機會，各被害人之債權全部受償之時間亦因而延遲，亦相對受有不利益，殊
    有未妥，而被告經此審理、判決科刑之教訓，爾後應知所謹慎，而無再犯之虞，
    因此本院認上開所宣告之刑，以暫不執行為適當」併宣告緩刑三年，其認事用法
    俱無不合，量刑亦稱妥適。檢察官上訴意旨，以告訴人乙○○部分債務尚未適當
    處理，量刑過輕且宣告緩刑不當云云，查：I被告向告訴人乙○○借款部分既未
    違犯刑法，以兩者間民事糾紛未解決為由，指摘原判決不當，即有未洽。II被告
    與乙○○已於事後達成民事和解，有和解書一紙附卷可憑，復據告訴人於本院審
    理時到庭陳明，參酌被告年近六十，因視障等疾病而領有中華民國身心障礙手冊
    ，且因本案羈押月餘，應足生警惕之效，本件上訴為無理由，應予駁回。
五、據上論斷，應依刑事訴訟法第三百六十八條，判決如主文。
本案經檢察官甲○○到庭執行職務。
中      華      民      國    九十       年      一     月      二      日
                              臺灣高等法院臺中分院刑事第四庭
                                    審判長法  官  洪  耀  宗
                                          法  官  吳  重  政
                                          法  官  劉  登  俊
右正本證明與原本無異。
如不服本判決應於收受送達後十日內向本院提出上訴書狀，其未敘述上訴之理由者並
得於提起上訴後十日內向本院補提理由書（均須按他造當事人之人數附繕本）。
                                          書記官  吳  麗  慧
中      華      民      國    九十       年      一     月      三      日
                                                                        Ｃ


司法院資訊處製作；財團法人民間司法改革基金會備份。
